臺灣臺北地方法院民事判決　　　　　　　　　　　　九十三年度簡上字第二六五號
　　上　訴　人　己○○　　台北市○○區○○路三之一一號
　　訴訟代理人　劉宗欣律師
　　　　　　　　陳美彤律師
　　被上訴人　　丙○○○綜合計劃股份有限公司
　　　　　　　　　　　　　台北市○○路○段三○三號三樓
　　法定代理人　甲○○
　　訴訟代理人　何榮源律師
　　參　加　人　凱歌（廈門）高爾夫球俱樂部有限公司
　　法定代理人　乙○○
　　訴訟代理人　尤英夫律師
　　　　　　　　鄭仁哲律師
　　　　　　　　丁○○
當事人間請求給付票款事件，上訴人對於中華民國九十三年二月四日臺灣臺北地方法
院臺北簡易庭九十二年度北簡字第一二八八二號第一審判決提起上訴，本院於中華民
國九十三年十一月十六日言詞辯論終結，判決如下：
    主  文
上訴駁回。
第二審訴訟費用由上訴人負擔。
    事實及理由
一、程序方面：按「就二造訴訟有法律上利害關係之第三人，為輔助一造起見，於該
    訴訟係屬中，得為參加」。民事訴訟第五十八條第一項定有明文，本件參加人凱
　　歌（廈門）高爾夫球俱樂部有限公司與被上訴人訂立保證銷售合約書，並取得包
　　括系爭支票在內之九張支票，故與本件訴訟具有法律上之利害關係，亦經參加人
  　釋明，是本院自應同意參加人參加被上訴人之訴訟行為，應先敘明。
二、上訴人方面：
（一）上訴人於民國（下同）九十一年九月間因親戚即訴外人蕭秋凰引介，接受訴外
      人庚○○持由被上訴人簽發，訴外人乙○○背書、發票日為九十一年十月二十
      日，票號AD0000000，面額為新台幣（下同）一千一百十二萬五千元之
      支票向上訴人貼現，當時系爭支票正面下方之「禁止背書轉讓」字樣上經劃線
      取消並蓋有「王宗立」小章，上訴人受讓後即存入銀行提示，此紙支票如期兌
      現。九十一年十月間庚○○透過蕭秋凰再持有同樣由被上訴人簽發、乙○○背
      書、發票日分別為九十二年三月二十日、四月二十日、五月二十日之支票三紙
      ，要求向上訴人貼現週轉。因前項支票已如期兌現，上訴人對被上訴人之票信
      不疑有他，且該三紙支票與上開九十一年十月之支票相同，下方之「禁止背書
      轉讓」字樣均經劃線塗銷並蓋有「王宗立」小章，上訴人認定該等支票之「禁
      止背書轉讓」記載已合法塗銷，可供轉讓，始同意接受並予貼現。而上訴人對
      於被上訴人與凱歌高爾夫球場之間之約定內容為何，完全不知情。詎發票日為
      九十二年三月二十日，票號AD0000000，面額一千三百十二萬五千元之
      本件支票（下簡稱系爭支票），經上訴人遵期提示，竟遭存款不足退票；惟被
      上訴人已取消系爭票據上「禁止背書轉讓」之記載並蓋有其法定代理之印章，
      自不影響上訴人依背書轉讓取得並行使系爭票據之票據上權利，上訴人自得依
      票據法第一百四十四條準用第八十五條及第一百三十三條之規定，請求被上訴
      人給付票款。而原審未察將上訴人原審之訴駁回，故請求將原判決廢棄，並判
      決被上訴人應給付上訴人一千三百十二萬五千元整及自九十二年三月二十五日
      起至清償日止，按年息百分之六計算之利息。
（二）系爭支票係經被上訴人同意塗銷「禁止背書轉讓」之記載：證人庚○○除於原
      審證稱其於發票當時就要求被告將禁止背書轉讓的字樣取消，並經過被告公司
      及其財務法務部門之同意，王宗立本人亦同意這件事，惟不清楚是被告公司那
      一位財務部門的人取消並蓋章於系爭票據之上；並於上訴審時次證稱：「當初
      有取消禁止背書轉讓的協議，但是支票簿整本都是早就蓋好禁止背書轉讓的，
      所以本件支票才需要塗銷禁止背書轉讓。」；證人辛○○於上訴審證稱：「當
      時在協商過程當中，曾對票據的受款人及金額部分，大家都有意見，所以討論
      是否要塗銷禁止背書轉讓，但是凱歌公司為了要有資金週轉的餘地，所以要求
      塗銷禁止背書轉讓。．．我在支票交付後確認，他們有協議要取消禁止背書轉
      讓。」；被上訴人前任執行總監壬○○亦證稱：「．．．後來乙○○說要取消
      禁止背書轉讓，後來才開始討論禁止背書轉讓的事情，之後王總也同意取消禁
      止背書轉讓，然後財務人員在旁邊作業，就取消禁止背書轉讓作業。」、「當
      初所有支票都協議好，都要取消禁背交給乙○○。」；是被上訴人業已同意「
      取消禁止背書轉讓記載」，且該等事實亦為系爭支票之第一手持票人乙○○明
      知，故證人乙○○於原審證稱：「．．．九張支票中，除了一張新台幣貳佰萬
      元的即期支票我有領現之外，其餘八張支票我都交給要幫我蓋生活館的庚○○
      ，這個做為蓋生活館的工程款。」。按若系爭支票未經被上訴人同意取消「禁
      止背書轉讓」之記載者，在「記名受款人」為「乙○○」之情況下，則乙○○
      如何將系爭支票交給庚○○？又如何將支票作為生活館的工程款？抑有進者，
      乙○○又何以於支票背書交由庚○○，轉讓予他人以達貼現融資之目的？被上
      訴人前任法務人員戊○○就「被上訴人是否同意取消『禁止背書轉讓』記載」
      ，證稱：「當初有關禁止背書轉讓是否要取消，有談過，但是是否要取消我不
      清楚。」、「他們兩方談論的實際內容，我不清楚。」，足見戊○○並不瞭解
      被上訴人與凱歌公司協議之全部內容，不得以其片斷之認知，遽以否定當時在
      場之多數人（辛○○、庚○○、壬○○等）所證之事實。
（三）系爭支票「禁止背書轉讓」之塗銷，已合於票據法上之塗銷要件：
　１、按票據法第十七條規定票據上之簽名或記載被塗銷時，如經由票據權利人故意
　　　為之者，不影響於票據上之效力。惟「禁止背書轉讓」之記載究應如何「塗銷
　　　」始生票據法上之效力，票據法並無明定；依司法院七十四年九月九日（七四
      ）廳民一字第七一七號研究意見：「票據法雖無塗銷禁止轉讓記載之規定，然
      亦未明文禁止塗銷，且票據為文義證券，只須發票人或記載禁止轉讓之背書人
      於其塗銷處簽名或蓋章，應即發生塗銷之效力。」，故「如要合法塗銷禁止背
      書轉讓，須具二要件，其一須由發票人塗銷，其二須由發票人在塗銷處簽名或
      蓋章。該禁止背書轉讓之記載，始失其效力。又，該記名支票始可背書轉讓他
　　　人。」。查系爭支票「禁止背書轉讓」之記載經劃上兩條黑線塗銷，並於劃線
　　　處蓋有法定代理人印章，依前揭為被上訴人所不爭之司法院研究意見，即已發
　　　生塗銷「禁止背書轉讓」之效力；且原審曾傳訊台灣銀行辦事員許文聰到庭，
　　　就另紙由被上訴人簽發、右下角所記載之「禁止背書轉讓」亦經被上訴人以相
　　　同方式劃線並蓋章塗銷、票號為AD0000000之支票，許文聰證稱：「系
　　　爭支票右下角禁止背書的字樣上有一條直線，也有蓋上印鑑章，我們會認為是
　　　要取消禁止背書轉讓。」。依此銀行人員所證，系爭支票以相同方式在「禁止
　　　背書轉讓」之記載上劃線、蓋章，依其文義性，「禁止背書轉讓」之記載業經
　　　塗銷，應堪認定。
  ２、另依　鈞院檢察署九十二年偵字第一四一七二號不起訴處分書認定：「按銀行
      實務如發票人記載禁止背書轉讓後欲塗銷，應於『禁止背書轉讓』字樣上蓋發
      票人印章，再予塗銷，本件告訴人（指被上訴人）主張遭被告塗銷之支票，於
      『禁止背書轉讓』字樣上均蓋有發票人即告訴人代表人王宗立之印章，並為告
      訴人代表人所自承，亦經本署檢察官勘驗屬實，而告訴人固指稱在其上蓋章係
      為保護自身權益，然倘發票人有取消『禁止背書轉讓』真意，亦須在此等字樣
      上蓋章，是告訴人此舉，足使一般受讓票據人，甚且銀行認此即為取消『禁止
      背書轉讓』之意，況被告庚○○始終辯稱已與告訴人代表人王宗立協商同意取
      消『禁止背書轉讓』，佐以告訴人如欲確保本身權益，何以不在該等支票左上
      角劃有平行線部位亦行蓋上印章。是系爭支票告訴人於『禁止背書轉讓』定既
      蓋立與發票人相同之告訴人代表人王宗立印鑑章，應認有取消之意。」，足見
      系爭支票「禁止背書轉讓」之記載已合法塗銷，係屬社會通念，上訴人基此受
      讓系爭支票，並無不合。
（四）「系爭支票右下方之『禁止背書轉讓』之記載係由何人劃二條線『塗銷』」之
      爭點部分：按系爭支票「禁止背書轉讓」之記載係經被上訴人同意塗銷，業如
      前述。至於該記載「係由何人塗銷」，依證人壬○○證述：「乙○○說要取消
      禁止背書轉讓，後來才開始討論禁止背書轉讓的事情，之後王總也同意取消禁
      止背書轉讓，然後財務人員在旁邊作業，就取消禁止背書轉讓作業。．．」、
      「（問：財務人員是如何取消禁止背書轉讓？）我沒有從第一張看到最後一張
      ，我遠遠看到他們在蓋章及劃線。」、「被上訴人的支票都是禁止背書轉讓，
      如要取消都會劃線，蓋王宗立的小章。」、「我沒有經手支票，但我有看到財
      務人員在劃線。」，已可徵係被上訴人之財務部門人員於「禁止背書轉讓」記
      載劃線蓋章塗銷；被上訴人既同意取消「禁止背書轉讓」記載，並已由其財務
      人員進行劃線蓋章之塗銷作業，至於究竟係「何人劃線」，實無從動搖「被上
      訴人同意取消禁止背書轉讓並劃線蓋章塗銷」之事實。抑有進者，被上訴人陳
      稱係乙○○、上訴人、庚○○、蕭秋凰等人共同將系爭支票上「禁止背書轉讓
      」之記載塗銷毀損，甚對上訴人提出刑事告訴乙案，業經　鈞院檢察署不起訴
      處分在案，認定該「禁止背書轉讓」並非遭乙○○、上訴人、庚○○、蕭秋凰
      等人塗銷，曾經手系爭支票之人除乙○○等人外，僅餘被上訴人及其公司人員
      ，再參酌被上訴人前任經理壬○○之證言，足證係被上訴人之人員於系爭支票
      上「禁止背書轉讓」記載劃線塗銷。
（五）被上訴人為系爭票據之票據債務人自應對執票人即上訴人負票據責任：
  １、查被上訴人一次簽發九張支票交給乙○○，除其中一張二百萬元即期支票由乙○○領現外（此紙未塗銷「禁止背書轉讓」），其餘八張支票（含系爭支票在
      內）均經被上訴人同意塗銷「禁止背書轉讓」記載，由乙○○背書交予庚○○
      ，其中四張支票庚○○持向上訴人票貼，由上訴人受讓取得，上訴人取得之四
      張支票中之第一張發票日為九十一年十月二十日之支票，外觀形式與系爭支票
      完全相同，支票正面右下角亦有「禁止背書轉讓」之記載，但其上有劃線並蓋
      「王宗立」印章，表示塗銷「禁止背書轉讓」記載。該紙支票經上訴人提示，
      被上訴人亦無異議付款，此等事實為被上訴人不爭執並經付款銀行即台灣銀行
      中崙分行人員於原審到庭結證在卷。若被上訴人就交付予乙○○之支票，未取
      消「禁止背書轉讓」記載者，被上訴人何致無異議支付該票款且迄今毫未請求
      返還？
  ２、上訴人應受票據法「善意取得」規定之保護：上訴人依系爭支票之形式、外觀
      及文義，善意認為系爭支票得經背書轉讓，乙○○為有處分權之人，始接受乙○○之背書，予以貼現並受讓系爭支票。參照最高法院六十七年台上字第一八
      六二號判例意旨，從有正當處分權人之手，受讓票據，係出於惡意時，亦僅生
      票據法第十三條但書所規定，票據債務人得以自己與發票人或執票人之前手間
      所存人的抗辯之事由，對抗執票人而已，尚不生執票人不得享有票據上權利之
      問題。是上訴人既係自形式「有處分權」人乙○○處取得系爭支票，上訴人即
      已取得票據權利；至上訴人是否「明知」該「禁止背書轉讓」非由發票人（被
      上訴人）所塗銷，係屬票據法第十三條但書之「惡意抗辯」之問題（被上訴人
      於原審並未為此抗辯），對上訴人之票據權利並無影響。退步以言，假設系爭
      支票於乙○○經由庚○○持向上訴人要求轉讓貼現時，並未塗銷「禁止背書轉
      讓」之記載者，依經驗法則，上訴人何致於明知該支票不能「背書轉讓」，而
      竟同意接受該支票，貸出巨額款項？衡諸常理，於上訴人收受系爭支票時，系
      爭支票已「塗銷禁止背書轉讓」，上訴人始可能經由乙○○背書受讓。原判決
      未察及此，逕認乙○○無權轉讓系爭支票予上訴人，亦屬疏誤。是自應由上訴
      審法院將原判決廢棄，並判決如原審訴之聲明所示。
三、被上訴人方面：
（一）被上訴人於九十一年五月十六日與設在大陸地區之訴外人凱歌高爾夫球俱樂部
      有限公司（下稱凱歌公司）訂立保證銷售合約書。被上訴人依合約書第九條規
      定人應給付凱歌公司一億零五百萬元正，故開立含本件系爭支票在內九紙支票
      支付。因凱歌公司為一大陸公司，為簽約及受款之方便，乃授權由該公司總經
      理即證人乙○○代為簽訂上開合約及收受上開支票款，並要求被上訴人將上開
      支票以乙○○為受款人。嗣因凱歌公司取得其中部分款項後，卻未依上開約定
      履行，被上訴人依法解除上開合約。從而乙○○即無由代凱歌公司持有並兌領
      原審卷第八四頁附表編號七所示之本件系爭支票，並應將該支票返還被上訴人
      。詎乙○○竟勾串庚○○、蕭秋凰及上訴人，擅將支票正面上由被上訴人公司
      記載之「禁止背書轉讓」等字及其上之被上訴人公司當時負責人王宗立之印文
      予以塗銷，並背書轉讓予上訴人兌領，因此係惡意（或重大過失）取得系爭支
      票，自不得享有票據上之權利。原審即以系爭支票上禁止背書轉讓並非被上訴
      人塗銷等，認上訴人之訴為無理由，並無何違誤，是上訴人上訴為無理由，請
      求駁回上訴人上訴，並聲明如受不利判決，願供擔保，請准予免為假執行。
（二）被上訴人並未塗銷系爭支票「禁止背書轉讓」之記載：
　１、證人乙○○於九十二年九月廿九日在原審作證時，業已承認其自被上訴人處所
      拿的九張支票均有禁止背書轉讓的字樣且支票上皆蓋有被上訴人公司法定代理
      人之印章，但並無劃線，除一張二百萬元的即期支票領現之外，其餘八張支票
      都交給欲幫其蓋生活館的庚○○做為蓋生活館的工程款；另證人蔡梅芳於九十
      三年一月九日在原審作證時亦稱，其係凱歌公司的會計，曾幫乙○○將八張支
      票（除即期票直接兌現存入銀行）存入證人乙○○個人在第一銀行帳號000
      00000000號的帳戶託收。又這系爭八張支票後來有在九十一年十月十
      五日從第一銀行全數領回，大慶公司的莊億緯在九十一年十月十五日來拿這八
      張支票，嗣於九十二年五月廿九日來補簽。所以庭呈的是系爭支票影本右側才
      有莊億緯的簽名及日期；證人即當時在場之被上訴人公司法務長戊○○於九十
      三年八月十一日在鈞院證稱，系爭支票與在簽約當天所看到的是相符，但是沒
      有禁止背書轉讓這兩條橫線，而那個小章是要證明發票人有禁止背書轉讓的意
      思等語綦詳。足證被上訴人公司簽發系爭支票交付乙○○時，確係禁止背書轉
      讓之記名支票，在禁止背書轉讓之字樣上加蓋有當時負責人王宗立之印鑑章，
      但並未劃線塗銷。是系爭支票自被上訴人簽發交付乙○○迄上訴人提示退票期
      間，被上訴人並未再經手該支票，則其上將禁止背書轉讓劃線塗銷乙事，確非
      被上訴人所為。
　２、原審於九十二年七月十四日當庭勘驗系爭支票時，顯示「正面禁止背書轉讓之
      字樣及其上王宗立之印文，確實有黑筆劃上二條直線」，肉眼可辨，有筆錄可
      稽。上訴人當庭對此亦不爭執，並於九十二年九月四日原審詢問是否將支票送
      鑑定時，當庭表示不同意送鑑定（依法不為鑑定之不利益應歸於上訴人）。不
      料原審於九十二年十月十七日當庭再次勘驗時，竟然顯現「禁止背書轉讓字樣
      上面究為先劃二條黑線再蓋上王宗立之章，還是先蓋上王宗立之章再劃上兩條
      黑線，以肉眼無法辨識」。顯然該支票在第一次勘驗後，經上訴人刻意以某種
      方法，使王宗立印文之印泥與劃線之線條筆墨相互產生暈染模糊，致肉眼無法
      辨認。又原審於九十二年十一月十三日勘驗台灣銀行中崙分行所提出附表編號
      二之支票原本時，該支票之禁止背書轉讓字樣上，有一條藍色直線。顯示這二
      次所勘驗的兩張支票係以不同之兩支筆劃線塗銷，且一張以二條直線、一張以
      一條直線塗銷，塗銷手法亦有不同。該兩張支票之塗銷，似非由同一人同時以
      同一支筆所為。再參酌原審卷第八四頁附表編號一及編號三之支票原本未遭塗
      銷，按附表編號一之支票，及另附表編號三之支票，其上皆有禁止背書轉讓之
      記載，及該記載上之被上訴人前法定代理人王宗立之印文，惟並未被劃線塗銷
      。足證被上訴人所辯，簽發予凱歌公司乙○○之九張支票均係載明禁止背書轉
      讓且加蓋負責人印章乙節，確為事實，亦足以證明附表編號二及系爭之兩張被
      塗銷之支票，應係在支票屆期存入銀行提示之前，始分遭塗銷。
　３、證人庚○○、辛○○、壬○○雖陳稱：係上訴人公司同意且將禁止背書轉讓塗
　　　銷云云。惟系爭支票係庚○○交付上訴人，但庚○○不但未在支票背面背書，
　　　在退票後，上訴人亦不曾對庚○○請求，渠間關係顯然密切且曖昧，上訴人甚
　　　或係庚○○之人頭，證人庚○○為使上訴人取得票據權利而偽證。證人辛○○
　　　係庚○○之財務長，壬○○現亦在庚○○之大陸公司工作，均易附和庚○○。
　　　再者，證人庚○○於九十二年十月十七日在原審原稱係伊當場要求將禁止背書
　　　之字樣取消，但在鈞院作證時改稱係乙○○要求云云，前後矛盾；況證人乙○○復已證稱：「契約談妥後，我才出面在契約上簽名蓋章及拿支票。至於庚○○與被上訴人有無談到九張支票是否開立禁止背書轉讓的票，詳情我並不清楚
　　　」等語。又證人壬○○竟證稱：「當初所有支票都協議好，都要取消禁止背書
　　　轉讓交給乙○○」、「我沒有經手支票，但我有看到財務人員在劃線，我有看
　　　到似乎是在每一張支票上作業，所以合理的話應該是每一張都有劃線」云云。
　　　惟觀附表編號一及編號三之支票禁止背書轉讓之字樣上，有小章，但未劃線，
　　  益證證人壬○○等人所述，與事實不符。
（三）證人蕭秋凰、庚○○原審所述，系爭支票係庚○○向上訴人調現云云，亦有諸
      多矛盾之處：上訴人已自認系爭支票係上訴人自乙○○依背書轉讓之方式取得
      （見九十二年七月十四日準備理由狀第四點）。但證人蕭秋凰、庚○○卻證稱
      係庚○○向上訴人調現云云，已有矛盾。且支票背面僅有乙○○之背書，並無
      庚○○之背書，果係庚○○持票向上訴人調現，上訴人竟未要求庚○○背書，
      與常情有違。再者，果真調現，調現金額復達三、四千萬元，乃上訴人竟提不
      出付款證據及歷次付款或結算記錄，僅以證人陳述方式，推稱係以現金給付一
      百多萬元，其餘款項在大陸以人民幣給付云云，難以令人相信。又依證人蕭秋
      凰所述，庚○○調現之款項本金達現金一百多萬及人民幣約九百萬元。而在調
      現之三張支票均退票情況下，上訴人理應同時依序向被上訴人、乙○○、庚○○，主張發票人責任、背書人責任及借款人責任。乃上訴人迄今僅就系爭支票
      向被上訴人起訴請求，對於乙○○及庚○○卻迄未起訴請求，且任令乙○○之
      背書責任（四個月）罹於時效。又上訴人除系爭支票外，另持有附表編號八、
      九之支票。關於編號八之支票，原由原審以九十二年度北簡字第一○九九九號
      審理，惟上訴人已於九十二年十一月廿日當庭撤回訴訟，其對被上訴人之票據
      權利已因一年間不行使而消滅。關於編號九之支票部分，上訴人迄未對被上訴
      人起訴。倘上訴人自認合法取得各該支票，何以竟任令票據權利罹於時效，顯
      然上訴人明知附表支票上「禁止背書轉讓」之記載，係非法塗銷，而僅以系爭
      支票對被上訴人起訴請求，冀圖僥倖。再觀證人蕭秋凰於原審稱在調現過程中
      ，大部分是由證人蕭秋凰代上訴人辦理，且支票係由證人蕭秋凰放在銀行的保
      管箱保管。如果確有以附表編號七、八、九等三張支票調現，三張支票之面額
      達三千九百三十七萬五千元，調現金額甚鉅。上訴人理應親自處理，並親自保
      管支票才對，是由上述即知系爭支票是向庚○○調現等語與常情不符。
（四）台灣銀行中崙分行在處理被上訴人之支票上有疏失，證人許文聰為規避該分行
      之責任，所述不實：按記名匯票發票人有禁止背書轉讓之記載者，不得轉讓。
      票據法第三十條第二項定有明文。而依同法第一百四十四條規定，該規定於支
      票準用之。又票據上之記載，除金額以外，得由原記載人於交付前改寫之。但
      應於改寫處簽名。票據上之簽名或記載被塗銷時，非由票據權利人故意為之者
      ，不影響於票據上之效力。票據法第十一條第三項、第十七條分別定有明文。
      又提示之票據，有記名票據禁止背書轉讓經轉讓或更改處未經發票人照原留印
      鑑簽章之情形者，不問發票人有無存款不足，付款之金融業者應填具退票理由
      單辦理退票。按上訴人提示之四張支票，均屬遭人非法將禁止背書轉讓塗銷，
      依法仍屬不得轉讓之支票。該分行原應按上開規定予以退票，詎該分行竟對編
      號二之支票，予以付款過票，對編號七、八之支票以存款不足退票（被上訴人
      就該分行退票理由不當部分，已提起訴訟，現由台灣高等法院誠股以九十三年
      度上字第二四二號審理中）。又證人許文聰為規避該分行之責任，竟謂：「系
      爭支票（指附表編號二之支票）右下角禁止背書的字樣上有一條直線，也有蓋
      上印鑑章，我們會認為是要取消禁止背書轉讓，我們只是形式上的審查」、「
      因為系爭支票就形式上之審查是取銷禁止背書轉讓，所以我們才會付款」云云
      ，顯然不實。因觀證人另謂：「．．依照我的經驗，一般發票人在禁止背書轉
      讓字樣上不一定會蓋章．．」、「依據我的經驗，一般禁止背書轉讓是連體刊
      刻。如果要取銷禁止背書轉讓會在禁止背書之字樣上面劃線，並且一定會蓋上
      印鑑章。系爭支票不是連體刊刻的情形，所以我不清楚」云云。換言之，在發
      票人記載禁止背書轉讓，並蓋章情形，發票人如要塗銷禁止背書轉讓，亦應在
      該字樣上劃線，且另外再蓋章，始符合票據法第十一條第三項但書規定。詎被
      上訴人訴訟代理人就此詢問證人時，證人竟謂：「（請問證人，合約書上的支
      票右下角禁止背書轉讓的方式是否有看過？）我沒看過」、「（請問證人，合
      約書上的支票右下角的禁止背書轉讓，這種情形如果要取消，應該如何處理？
      ）因為我沒有看過，所以我也不知道如何處理」，惟證人不但自承曾經在櫃檯
      辦理支票兌現業務，且自承依其經驗，一般發票人在禁止背書轉讓字樣上不一
      定蓋章，顯見證人確曾處理過發票人在禁止背書轉讓字樣上蓋章之支票。但證
      人為規避該分行之責任，竟稱沒有看過，不知道如何取消云云，顯然虛偽不實
      。
（五）上訴人係惡意（或有重大過失）取得系爭支票，不得享有票據上權利：除前述
      理由可認上訴人係惡意取得系爭票據。另查系爭支票上之禁止背書轉讓既非被
      上訴人塗銷，且支票外觀上，在劃線塗銷處復未另加蓋被上訴人公司之印章，
      本不生塗銷效力，系爭支票仍屬不得轉讓之支票，則無論係受款人乙○○或第
      三人庚○○均無將系爭支票轉讓他人之處分權。又該塗銷縱係第三人所為，亦
      因被上訴人係簽名在第三人變造前，依票據法第十六條第一項之規定，被上訴
      人仍僅依原有文義負責。在上訴人受讓系爭支票時，即可自支票外觀上輕易察
      知上述情事，上訴人竟仍予受讓，則上訴人縱非惡意，亦有重大過失，上訴人
      自不得享有票據上權利。
四、訴訟參加人凱歌（廈門）高爾夫球俱樂部有限公司主張略以：按「就二造訴訟有
    法律上利害關係之第三人，為輔助一造起見，於該訴訟係屬中，得為參加」。又
    「參加應提出參加書狀，於本訴訟之係屬法院為之」，分別為民事訴訟第五十八
    條第一項、及第五十九條第一項所明定。按本件係參加人與被上訴人訂立保證銷
    售合約書，因而取得包括系爭支票在內之九張支票，僅因乙○○為參加人之總經
    理，以總經理之身分代理收受而已。因此參加人與本件訴訟具有法律上之利害關
    係，是上訴人若取得勝訴，被上訴人即得向參加人求償，是上訴人對於本件訴訟
    之勝訴與否，將影響被上訴人對參加人之權利。查本件參加人前於九十一年五月
　　十六日與被上訴人訂有保證銷售合約書約定參加人委託被上訴人銷售「凱歌（廈
　  門）高爾夫球俱樂部」銷售多功能生活會館並開立包括系爭支票之九張支票。由
    於參加人誤信訴外人庚○○之經營能力，最初委其經營球場，後來發現庚○○係
    有計劃詐欺參加人。而系爭支票即在詐欺情形之下，由庚○○取得，如今參加人
    對庚○○提出刑事訴訟之詐欺、背信及侵占罪告訴在案（案列台北檢察署雲股九
    十三年偵字第一０八一二號等），故請求參加被上訴人之訴訟，並請求駁回上訴
    人之上訴等語。
五、法院協助兩造整理爭點如下：
（一）二造及參加人均不爭執部分：
　１、上訴人持有被上訴人簽發系爭支票），支票號碼ＡＤ0000000號，發票
　　　日民國九十二年三月二十日，金額新臺幣（下同）一千三百十二萬五千元，付
　　　款人臺灣銀行中崙分行，受款人乙○○，並由訴外人乙○○於支票背面背書，
　　　上訴人於九十二年三月二十五日向付款人為付款之提示經遭存款不足退票。又
　　　系爭支票右下方上訴人於提示時，載有「禁止轉讓背書」字樣但並經「劃兩條
　　  黑線」蓋上被上訴人公司負責人王宗立之印鑑章。
　２、被上訴人於九十一年五月十六日與設在大陸地區之訴外人凱歌公司訂立保證銷
　　　售合約書，被上訴人應給付凱歌公司一億零五百萬元，並簽發支票九件（含系
　　　爭支票）支付（詳如原審卷第一五三頁附表），凱歌公司為簽約及受款之方便
　　　，乃授權由該公司總經理乙○○代為簽訂上開合約及收受上開支票，被上訴人
　　　將前開支票以乙○○為受款人，該九件支票右下方均載有「禁止背書轉讓」字
　　　樣並蓋有被上訴人公司負責人王宗立之印鑑章，嗣被上訴人以因凱歌公司取得
　　　其中部分款項後，卻未依上揭合約書履行，被上訴人已於九十二年三月十二日
　　　委請律師發函將依法解除前揭合約。上開九件支票，其中九十一年五月十七日
　　　到期之支票業經提示付款，九十一年十一月二十日到期之支票則因被上訴人匯
　　　款至凱歌公司，乃由凱歌公司退還被上訴人，該二件支票有關「禁止轉讓背書
　　　」等字並未遭劃兩條黑線塗銷。又到期日九十一年十月二十日之支票與本件系
　　　爭支票相同，均於支票右下方，載有「禁止轉讓背書」字樣並經「劃兩條黑線
　　　」蓋有被上訴人公司負責人王宗立之印鑑章，同時由乙○○背書轉讓予持票人
　　  ，並由付款人付款。
　３、本件原審通知證人乙○○、庚○○、蕭秋凰、蔡梅芳、許文聰到庭作證。
（二）二造爭執要點：
　１、被上訴人有無「同意」塗銷系爭支票「禁止背書轉讓」之記載？是否合於票據
　　  法上之塗銷要件？
　２、本件系爭支票右下方之「禁止背書轉讓」之記載係由何人劃二條線「塗銷」？
六、法院之判斷：
（一）按在票上記載禁止背書轉讓者，必由為此記載債務人簽名或蓋章，始生禁止背
      書轉讓之效力，參照票據法第三十條第二項及第三項規定甚明。而發票人在票
      據正面為禁止背書轉讓後，票據法雖無明文規定允許發票人將之塗銷，但實務
      上均認為發票人可以再予塗銷，惟必須由發票人為之，始發生如同簽發未記載
      「禁止背書轉讓」票據情形相同。而上開規定，依票據法第一百十四條規定，
      發票人簽發支票時，亦可準用。次按票據上為禁止背書轉讓之記載，即使該票
      據（證券）失去流通性而成為一指名證券，僅可依普通債權轉讓之方式及效力
      而為轉讓，不得以背書轉讓，在發票人為禁止背書轉讓時，縱受款人為背書轉
      讓，受讓人即持票人於受讓時，不論有無惡意或重大過失，亦不受善意之保護
      。又發票人所以為禁止背書轉讓之記載，最主要理由為發票人不欲與其受款人
      以外之人發生關係；或發票人對於受款人欲保留抗辯權；或發票人不欲於其他
      票據關係人不付款時，負擔額外費用。故發票人為禁止背書轉讓之記載者，乃
      為避免票據法律關係因任意流通而變複雜，以確保其自身權益。再查一般均以
      在禁止背書轉讓字樣上劃「＝」記號為塗銷禁止背書轉讓之方法，至於是否須
      簽名或蓋章，實務上為維票據公信，保護交易安全，亦採司法院七十四年九月
      九日廳民一字第七十七號函見解，認不論是發票人或背書人塗銷禁止背書轉讓
      ，均須蓋章，以昭公示。
（二）被上訴人並未塗銷系爭支票之「禁止背書轉讓」之記載：經查本件二造對含系
      爭支票在內之九張支票（如不爭執事實２記載）由被上訴人簽發交訴外人即證
　　　人乙○○持有時，支票右下方均載有「禁止背書轉讓」字樣並蓋有被上訴人公
　　　司負責人王宗立之印鑑章等情並不爭執。次查證人乙○○於原審到庭明確證稱
　　　略以：「．．被上訴人開給我這九張支票皆是載明我為受款人，我拿的支票禁
　　　止背書轉讓的字樣上有蓋章並無劃線，因為我收的時候有影印。我拿到支票後
　　　就拿給會計小姐去存，我不認識原告己○○。九張支票中，除了一張新臺幣貳
　　　佰萬元的即期支票我有領現之外，其餘八張支票我都交給要幫我蓋生活館的庚○○，這個做為蓋生活館的工程款。．．」（見原審卷第五十五頁至五十七頁
　　　）等語明確，核與證人蔡梅芳於九十三年一月九日原審言詞辯論期日到庭結證
　　　稱略以：「我是凱歌公司的會計，系爭九張支票是證人乙○○交給我，要我存
　　　入證人乙○○個人在第一銀行帳號00000000000號的帳戶託收。因
　　　為金額很大，所以我在證人乙○○交給我的當天拿到第一銀行去存。一共存入
　　　了八張，一張是即期票，這張即期票也是我拿去兌現的，是存入證人乙○○在
　　　第一銀行的帳戶。在系爭九張支票存入銀行的帳戶，我有影印下來留底。．．
　　　系爭八張支票後來有在九十一年十月十五日有從第一銀行全數領回，是證人乙○○要我去領的。因為大慶公司會派人來拿系爭八張支票，大慶公司莊億緯九
　　　十一年十月十五日來拿這八張支票，因為我與莊億緯很熟，所以沒有讓他簽收
　　　。後來在是因為證人乙○○跟我說要莊億緯來補簽，時間大約是民國九十二年
　　　五月。莊億緯是在民國九十二年五月二十九日來補簽。所以庭呈的系爭支票影
　　　本右側才有莊億緯的簽名及日期。．．」等語就系爭支票流程經過大致相符，
　　　且查證人蔡梅芳庭提之支票影本（原審卷第一八六頁至一九０頁）明確顯現含
　　　系爭支票在內之九張支票上，均無在禁止背書轉讓之記載上畫二橫線加以塗銷
　　　情事，核亦與證人即被上訴人公司法務長戊○○於本院調查證據時（九十三年
　　　八月十一日準備程序調查證據筆錄）證稱：當初簽約內容如同原審被證二，我
　　　有留存一分影本（原審卷第八十五頁至九十頁，其中第八十八至八十九頁之九
　　　件支票禁止背書轉讓字樣上均有蓋王宗立印文，惟並無劃二橫線塗銷禁止背書
　　　書讓）等語相符。是本件被上訴人與凱歌公司九十一年五月十六日簽約並交付
  　　含系爭支票在內之九張支票後，系爭支票等即由受款人乙○○交由會計即證人
　    蔡梅芳存入乙○○個人在第一銀行帳戶，至九十一年十月十五日始再由會計蔡
      梅芳由銀行取出交予訴外人大慶公司莊億緯前，系爭支票未經由第三人之手，
      同時系爭支票並無前述劃二條橫線（＝）塗銷禁止背書轉讓之記載。
（三）再查前述凱歌公司交付乙○○之支票，其中原審卷第八十四頁附表編號一（金
  　　額二百萬元，發票日為九十一年五月十七日）編號三（金額一千三百十二萬五
    　千元，發票日九十一年十一月二十日）之支票，被上訴人業經付款取回系爭支
      票，除經被上訴人陳述綦詳，並有支票二件附原審卷第一六六至一六七頁可稽
      ，亦足信為真實；前開二件支票除有關禁止背書轉讓部分並未劃二橫線塗銷外
      ，支票背面亦有乙○○簽名字跡及帳號之填寫。而證人蔡梅芳亦證稱略以：「
      前開編號三支票，背面乙○○名字及帳號是其所寫，因為支票有九張，我存入
      銀行，銀行有要求我寫乙○○的名字及帳號等語」明確。從而綜合上述除足證
      含系爭支票在內之九張支票，於交付乙○○存入銀行之時，迄自乙○○囑蔡梅
      芳於九十一年十月十五日再由銀行提出交付訴外人莊億緯時，禁止背書轉讓字
      樣上均未遭劃二橫線塗銷，同時本件所有支票背面均有乙○○簽名及記載乙○○個人銀行帳號；從而含系爭支票在內九張支票背面乙○○簽名部分，應為存
      入銀行時，由銀行要求加載以作為提領系爭支票款項之用，並非是背書轉讓，
      亦足證明。
（四）又本件系爭支票於簽發時迄九十一年十月十五日止，並未由發票人將背書轉讓
  　　之記載劃二橫線（＝）塗銷並由持票人吳秀明轉蔡梅芳直接存入銀行如前述，
　    參照前開說明，尚不具「塗銷」「禁止背書轉讓」之要件，則系爭支票於九十
      一年十月十五日提領後，輾轉流入上訴人持有，並有塗銷禁止背書轉讓之二條
      橫線（＝），從而上訴人就被上訴人於九十一年十月十五日以後，於系爭支票
      上劃二橫線，塗銷禁止背書轉讓等有利之事實，自應負舉證證明之責。故上訴
      人應舉證證明系爭支票嗣後業經被上訴人塗銷禁止背書之轉讓，或被上訴人同
      意由第三人銷塗禁止背書等規定。惟查本件被上訴人始終否認曾塗銷系爭支票
      及其餘八件支票之禁止背書轉讓，亦否認曾同意塗銷系爭支票之禁止背書轉讓
      。
（五）證人庚○○雖於原審證稱：「票是指名要交給證人乙○○，但是當場我有提出
  　　意見，改為流動性之支票，因為當時支票下面有禁止背書轉讓，但是並無蓋王
    　宗立的章，於是要求被　上訴人將禁止背書轉讓的字樣取消，當時被上訴人有
      同意，但不清楚當時是誰在支票上面禁止背書轉讓之字樣上面劃線，並蓋上王
      宗立的章。因為當時被上訴人公司的人很多財務部、法務部門的人都有到，當
      時（支票）交到我手上面時，理論上是被上訴人有將禁止背書轉讓塗銷，因為
      我們當時有做這樣之要求，被上訴人也同意，但是我並無很仔細的去看。應該
      是八張支票都有塗銷禁止背書轉讓，而且當時二家公司的財務部門都有到，應
      該是會確認這一件事情。．．。」等語（詳見原審卷第七十五頁至第七十八頁
      ）；惟查系爭支票於九十一年十月十五日交付予訴外人莊億緯前，並未在禁止
      背書轉讓上劃二橫線以塗銷禁止背書轉讓如前述，是證人庚○○證稱九十一年
      五月十六日簽約當時，交乙○○持有之系爭支票在內之九張支票，均有劃二橫
      線塗銷禁止背書轉讓等語，即與事實不符難加採據。又證人即庚○○公司財務
      長辛○○於準備程序到庭證稱略以：「是經過兩方就爭執事項定案以後，把支
　　　票簽發完畢，再把支票交付給乙○○女士。因為當時對票期有爭議，但是最後
  　　確認了。」、「當時支票開給乙○○時，戊○○有提出意見，他認為支票的受
　    款人應該是凱歌公司。但是後來協議後，就開給乙○○。最後票期、金額部分
      都有達成協議。塗銷禁止背書轉讓的要求是凱歌公司所提出的。討論完以後，
      才由丙○○○綜合計劃股份有限公司財務長開立系爭支票，其他事項就如同戊○○所述。當初契約簽妥後，支票的交付，詳如原審被證二契約附件。」等語
      明確；惟證人辛○○亦為「財務長」，對前述塗銷禁止背書轉讓之方式應十分
      明瞭，同時含本件系爭支票交付乙○○時，竟對系爭支票等未劃二橫線（＝）
      塗銷禁止背書轉讓等提出建議，本難認合於常理，同時辛○○又非凱歌公司（
      訴外人乙○○代表）及被上訴人（王宗立）代表商訂契約及付款條件之當事人
      ，是其證稱：「當時在協商過程當中，曾對票據的受款人及金額部分，大家都
　　　有意見，所以討論是否要塗銷禁止背書轉讓，但是凱歌公司為了要有資金週轉
　　　的餘地，所以要求塗銷禁止背書轉讓。．．我在支票交付後確認，他們有協議
　　　要取消禁止背書轉讓。」等語，即難對上訴人有利之認定。
（六）承上，被上訴人公司員工壬○○於九十三年九月十三日到庭證稱略以：「當天
　　　是先討論支票票期，然後再討論禁止背書轉讓，他們二個（王宗立及乙○○）
　　　討論很久，討論之後說要開票給凱歌，但乙○○說要開給乙○○本人，後來同
　　　意開給乙○○，後來乙○○說要取消禁止背書轉讓，後來才開始討論禁止背書
　　　轉讓的事情，之後王總也同意取銷禁止背書轉讓，然後財務人員在旁邊作業，
　　　就取消禁止背書轉讓作業．．。」、「財務人員取消禁止背書轉讓方式，我沒
　　　有從第一張看到最後一張，我遠遠看到他們在蓋章及劃線，當初我們是坐在圓
　　　桌上討論，財務人員坐在距離約二公尺的方桌作業。」、「被上訴人開出的支
  　　票都是禁止背書轉讓，如要取消禁止背書轉讓的則都會劃線，蓋王宗立的小章
　    。當初所有支票都協議好，都要取消禁背交給乙○○。」等語明確。惟查本件
      含系爭支票在內之九張支票於簽約當日交乙○○存入銀行，迄九十一年從銀行
      取出時，支票上禁止背書轉讓部分均未有劃橫線（＝）塗銷禁止背書轉讓詳如
      前述，是證人壬○○證稱遠遠看到被上訴人公司財務人員蓋章並塗銷禁止背書
      轉讓云云，即與事實不符，難加採據，同時壬○○亦非實際參與王宗立及乙○○磋商契約內容、支付價金討論，亦難證明當初是否確有取消禁止背書轉讓之
      合意。且查證人壬○○亦明確證稱被上訴人公司支票均載明禁止背書轉讓，若
      欲塗銷則應蓋立負責人王宗立之印章同時劃線，核與前述本院認定實務作法相
      符。另證人即被上訴人公司法務長戊○○亦證稱：「支票金額部分是當天填載
　    的，當天談的時候對票期在協商，討論很久。支票是當時被上訴人財務長蓋的
      章，她把支票全部蓋章，金額審核完畢後再交給我，我審核完畢再提出去交給
      乙○○確認。但是支票上均沒有禁止背書轉讓這兩條橫線。因為我不是財務部
　    人員，不清楚公司開立支票的基礎。但是就我的認知上，那系爭支票禁止背書
      轉讓王宗立印文（小章）是要證明發票人有禁止背書轉讓的意思。」等語明確
      ，核亦與本件前揭認定系爭支票於簽發時，在禁止背書轉讓字樣上無二條橫線
      記載相符，是堪足採據。
（七）綜上本件系爭支票由戊○○交乙○○時，並無塗銷禁止背書轉讓之記載（即於
　　　其上劃二橫線），而系爭支票背面乙○○簽名（及銀行帳戶之記載），亦是由
  　　證人蔡梅芳應銀行要求加載以作為提領系爭支票款項之用，故並非「背書轉讓
    　」之用詳如前述，故本件系爭支票右下方之塗銷「禁止背書轉讓」之二條線（
      ＝）並非被上訴人為之即足證明，且應係九十一年十月十五日以後，由持有或
      經手系爭支票之人所為，參照首開說明，本件系爭支票於簽發時，並未塗銷禁
      止背書轉讓，則上訴人以票據關係請求被上訴人支付票款即無理由，應予駁回
      。同理上訴人亦未舉證證明被上訴人於開立支票後，嗣後同意上訴人或其他持
      有或經手系爭支票之第三人塗銷禁止背書轉讓之記載，是其主張系爭支票可得
      依背書轉讓，並得請求被上訴人給付本件票款云云，亦不足採，被上訴人
　　　抗辯系爭支票為禁止背書轉讓，被上訴人依票據法第一百四十四條準用第三十
  　　條規定得拒絕給付本件票款即屬可信。從而，上訴人主張本於支票追索權請求
　    被上訴人給付票款一千三百十二萬五千元為無理由，不應准許。其假執行之聲
      請亦失所附麗，應併予駁回。原審為上訴人敗訴之判決，及駁回其假執行之聲
      請，並無不合。上訴意旨指摘原判決不當，求予廢棄改判，為無理由，應予駁
      回。
七、本件事證已明，二造及參加人提出之證據本院未審酌部分及其他攻擊防禦方法，
    核與判斷結果無涉，爰不一一審酌。又參加人聲請調查證據傳訊上訴人、將本件
    支票送鑑定、調閱卷宗、再傳證人蕭秋凰等，均核與本件訟爭之票據法律關係無
    涉，爰併予敘明。
八、據上論結，本件上訴為無理由，依民事訴訟法第四百三十六條之一第三項、第四
    百四十九條第一項、第七十八條判決如主文。
中　　　華　　　民　　　國　　九十三　　年　　　十一　　月　　　三十　　日
                                    民事第四庭
                                        審判長法官  盧彥如
                                              法官  唐于智
                                              法官  洪遠亮
正本係照原本作成
得飛躍上訴
如對本判決上訴，請依民事訴訟法第四百三十六條之二規定，於判決送達後二十日內
向本院提出上訴狀，同時表明上訴理由；如已於本判決宣示後送達前提起上訴者，應
於判決送達後十日內補具上訴理由（均須按他造當事人之人數附繕本）。
中　　　華　　　民　　　國　　九十三　　年　　 十二 　　月　　　二　　　日
                                              書記官 柯金珠
